ACORDAO-COMPLETO-2499679

ACÓRDÃO 2096/2021 ATA 35/2021 - PLENÁRIO

VISTA, relatada e discutida esta tomada de contas especial instaurada pela Caixa Econômica Federal em desfavor do Senhor José Rômulo Carneiro de Albuquerque Neto, ex-prefeito do Município de Pitimbu/PB, da empresa Biana Construções e Serviços Ltda. e dos Senhores Audy Lopes Fernandes e Fabiana dos Santos Ferreira, em razão de não comprovação da regular aplicação dos recursos repassados pela União, por meio do Contrato de Repasse n.º 0229616-71, celebrado entre o Ministério do Turismo e o ente municipal, que tinha por objeto a pavimentação e drenagem de ruas no município.
ACORDAM os Ministros do Tribunal de Contas da União, reunidos em sessão do Plenário, ante as razões expostas pelo relator, e com fundamento nos arts. 1º, inciso I; 12, § 3º; 16, inciso III, alínea "d" e §§ 2º e 3º; 19; 23, inciso III; 26; 28, inciso II, 46, 57 e 60 da Lei 8.443/1992 c/c os arts. 214, inciso III, alínea "a", e 217 do Regimento Interno, em: 
9.1. considerar José Rômulo Carneiro de Albuquerque Neto, Audy Lopes Fernandes, Fabiana dos Santos Ferreira e a empresa Biana Construções e Serviços Ltda. revéis para todos os efeitos, dando-se prosseguimento ao processo;
9.2. julgar irregulares as contas de José Rômulo Carneiro de Albuquerque Neto, Audy Lopes Fernandes, Fabiana dos Santos Ferreira e da empresa Biana Construções e Serviços Ltda. e condená-los, solidariamente, ao recolhimento aos cofres do Tesouro Nacional das quantias a seguir especificadas, atualizadas monetariamente e acrescidas de juros de mora a partir das datas discriminadas até a data do pagamento:
	Data de ocorrência
	Valor histórico (R$) 

	17/2/2009
	60.621,03

	1/4/2009
	69.633,69

	30/6/2009
	69.994,34

	21/8/2009
	75.068,10

	13/11/2009
	112.593,06

	10/5/2010
	92.789,87

9.3. aplicar individualmente aos responsáveis José Rômulo Carneiro de Albuquerque Neto, Audy Lopes Fernandes e Fabiana dos Santos Ferreira multas no valor de R$ 30.000,00 (trinta mil reais) e à empresa Biana Construções e Serviços Ltda., no valor de R$ 100.000,00 (cem mil reais) , a serem recolhidas aos cofres do Tesouro Nacional, com atualização monetária calculada da data deste acórdão até a data do pagamento, se este for efetuado após o vencimento do prazo abaixo estipulado;
9.4. fixar prazo de 15 (quinze) dias, a contar das notificações, para comprovação, perante o Tribunal, do recolhimento das dívidas acima imputadas;
9.5. autorizar a cobrança judicial das dívidas, caso não atendidas as notificações;
9.6. autorizar, caso venha a ser solicitado e se o processo não tiver sido remetido para cobrança judicial, o pagamento das dívidas em até 36 (trinta em seis) parcelas mensais consecutivas, a primeira a ser paga no prazo acima fixado e as demais, a cada 30 (trinta) dias a contar da parcela anterior, com incidência, sobre cada valor mensal atualizado monetariamente, de juros de mora, na forma da legislação em vigor, e alertar os responsáveis que a falta de comprovação do recolhimento de qualquer parcela importará no vencimento antecipado do saldo devedor;
9.7. considerar graves as infrações cometidas por José Rômulo Carneiro de Albuquerque Neto, Audy Lopes Fernandes e Fabiana dos Santos Ferreira, inabilitando-os para o exercício de cargo em comissão ou função de confiança no âmbito da Administração Pública pelo período de 5 (cinco) anos;
9.8. declarar a inidoneidade da Biana Construções e Serviços Ltda. para participar, por 5 (cinco) anos, de licitação na Administração Pública Federal;
9.9. encaminhar cópia desta decisão aos responsáveis, à Caixa Econômica Federal e ao Procurador-Chefe da Procuradoria da República no Estado da Paraíba, para as providências cabíveis, com a informação de que o inteiro teor deste acórdão e do relatório e do voto que o fundamentam está disponível no endereço eletrônico www.tcu.gov.br/acordaos.

Tomada de contas especial instaurada em razão da não comprovação da regular aplicação dos recursos federais destinados à execução de pavimentação e drenagem de ruas no município.

Município de Pitimbu/PB

3. Responsáveis/Interessados:
3.1. Responsáveis: Audy Lopes Fernandes (XXX.698.904-XX); Biana Construções e Serviços Ltda. (08.021.035/0001-19); Fabiana dos Santos Ferreira (XXX.880.154-XX); José Rômulo Carneiro de Albuquerque Neto (XXX.352.054-XX)
3.2. Interessada: Caixa Econômica Federal

13.1. Ministros presentes: Ana Arraes (Presidente), Walton Alencar Rodrigues, Augusto Nardes, Raimundo Carreiro, Bruno Dantas, Vital do Rêgo e Jorge Oliveira (Relator).
13.2. Ministros-Substitutos convocados: Augusto Sherman Cavalcanti e Marcos Bemquerer Costa.
13.3. Ministros-Substitutos presentes: André Luís de Carvalho e Weder de Oliveira.

ACORDAO-COMPLETO-2549748

Acórdão 2053/2022 - Plenário

JORGE OLIVEIRA

Transcrevo, abaixo, como parte do meu relatório, a instrução elaborada pela Secretaria de Controle Externo de Tomada de Contas Especial (SecexTCE) constante da peça 121 e aprovada pelos dirigentes dessa unidade técnica (peças 122 e 123) :
"INTRODUÇÃO
	Cuidam os autos de tomada de contas especial instaurada por Caixa Econômica Federal em desfavor de José Rômulo Carneiro de Albuquerque Neto (CPF: XXX.352.054-XX) , Biana Construções e Serviços Ltda. (CNPJ: 08.021.035/0001-19) , Audy Lopes Fernandes (CPF: XXX.698.904-XX) e Fabiana dos Santos Ferreira (CPF: XXX.880.154-XX) , em razão de não comprovação da regular aplicação dos recursos repassados pela União realizadas por meio do Contrato de Repasse 0229616-71, registro Siafi 595416, (peça 23) firmado entre o Ministério do Turismo e o Município de Pitimbu - PB, e que tinha por objeto a pavimentação de ruas no município.
HISTÓRICO
	Em 8/4/2014, com fundamento na IN/TCU 71/2012, alterada pela IN/TCU 76/2016 e DN/TCU 155/2016, o dirigente da instituição Caixa Econômica Federal autorizou a instauração da tomada de contas especial (peça 1) . O processo foi registrado no sistema e-TCE com o número 200/2019.
	O Contrato de Repasse 0229616-71, registro Siafi 595416, foi firmado no valor de R$ 533.164,22, sendo R$ 487.500,00 à conta do concedente e R$ 45.664,22 referentes à contrapartida do convenente. Teve vigência de 31/10/2007 a 31/12/2011, com prazo para apresentação da prestação de contas em 29/2/2012. Os repasses efetivos da União totalizaram R$ 480.700,09 (peça 63) . Segundo o PA 314/2019/TCE/GIGOV/JP/CAIXA, de 4 de abril de 2019 (peça 1) , os recursos foram desbloqueados e as prestações de contas parciais aprovadas [exceto a sexta PCP que não foi apresentada] conforme quadro abaixo:
	Data desbloqueio
	Repasse (R$) 
	Contrapartida (R$) 
	Total (R$) 

	17 / 02 / 2009 
	 60.621,03
	5.758,40 
	66.379,43

	01 / 04 / 2009
	69.633,69
	6.614,52
	76.248,21

	30 / 06 / 2009
	69.994,34
	6.648,77
	76.643,11

	21 / 08 / 2009
	75.068,10
	7.130,73
	82.198,83

	13 / 11 / 2009
	112.593,06
	10.695,23
	123.288,29

	10 / 05 / 2010
	92.789,87
	8.816,57
	101.606,44

	TOTAL
	480.700,09
	45.664,22
	526.364,31

	Segundo o referido PA o objeto executado pactuado possui funcionalidade total, que de acordo com o Relatório de Acompanhamento de Engenharia (RAE) , de 4/5/2010 (peça 38) apresentou 100% de execução (peça 1, p. 1) .
	Contudo, a TCE foi instaurada por orientação contida no Acórdão 1207/2014-TCU-Primeira Câmara (peças 2-3) , no qual foi apreciada representação (TC Processo 000.819/2014-0) a respeito de irregularidades ocorridas na Prefeitura Municipal de Pitimbu. No referido acórdão constou que:
1.7.3. a Prefeitura não encontrou onde foram executados os serviços de drenagem (R$ 252.601,04) e acessibilidade (R$ 2.317,60) , na pavimentação de ruas do Distrito de Acaú, objeto do Contrato de Repasse 0229616-71/2007 (Siafi 595416) , levando à glosa do valor pago por estes serviços, no total de R$ 254.918,64, referente ao exercício de 2009;
1.7.4. a empresa contratada para executar a obra de pavimentação em paralelepípedos de diversas ruas do Distrito de Acaú, objeto do Contrato de Repasse 0229616-71/2007 (Siafi 595416) , Biana Construções e Serviços Ltda. é sociedade de fachada, utilizada para fraudar licitações e sonegar tributos, conforme verificado na Operação Transparência, deflagrada em novembro de 2009, pelo Ministério Público Federal e Polícia Federal, ressaltando-se o entendimento do Tribunal de Contas da União no sentido de que a execução física do objeto, por si só, não leva à conclusão pela regularidade da despesa, especialmente quando não resta comprovado o nexo causal entre a execução financeira da despesa e a execução da obra, em razão de a obra não ter sido executada pela beneficiária do pagamento.
	Assim, o fundamento para a instauração da Tomada de Contas Especial, conforme consignado na matriz de responsabilização elaborada pelo tomador de contas, foi a constatação da seguinte irregularidade: 
Impugnação total de despesas relativas ao Contrato de Repasse 229.616-71/2007 (SIAFI 595416) firmado com o município de Pitimbu/PB em razão da falta de comprovação do nexo causal entre a execução financeira e a execução de obra, conforme aduz o Acórdão 1207/2014-TCU-Primeira Câmara.
	Os responsáveis arrolados na fase interna foram devidamente comunicados e, diante da ausência de justificativas suficientes para elidir a irregularidade e da não devolução dos recursos, instaurou-se a tomada de contas especial.
	No relatório (peça 70) , o tomador de contas concluiu que o prejuízo importaria no valor original de R$ 480.700,09, imputando-se a responsabilidade a José Rômulo Carneiro de Albuquerque Neto, Prefeito Municipal, no período de 1/1/2009 a 31/12/2012 e 5/9/2007 a 31/12/2008, na condição de prefeito sucessor e Biana Construções e Serviços Ltda., na condição de contratado. 
	Em 3/2/2020, a Controladoria-Geral da União emitiu o relatório de auditoria (peça 72) , em concordância com o relatório do tomador de contas. O certificado de auditoria e o parecer do dirigente do órgão de controle interno concluíram pela irregularidade das presentes contas (peças 73 e 74) .
	Em 14/2/2020, o ministro responsável pela área atestou haver tomado conhecimento das conclusões contidas no relatório e certificado de auditoria, bem como do parecer conclusivo do dirigente do órgão de controle interno, manifestando-se pela irregularidade das contas, e determinou o encaminhamento do processo ao Tribunal de Contas da União (peça 75) .
	Na instrução inicial (peça 78) , analisando-se os documentos nos autos, concluiu-se pela necessidade de realização de citação para a seguinte irregularidade: 
	Irregularidade 1: Não comprovação da boa e regular aplicação dos recursos federais transferidos mediante o Contrato de Repasse 229.616-71/2007 (Siafi 595.416) , uma vez que não restou demonstrado o nexo causal entre a execução financeira da despesa e a execução da obra, em razão de a obra não ter sido executada pela beneficiária do pagamento, empresa de fachada Biana Construções e Serviços Ltda., CNPJ 08.021.035/0001-19, utilizada para fraudar licitações e sonegar tributos, conforme aduzido no Acórdão 1207/2014-TCU-Primeira Câmara.
	Evidências da irregularidade: documentos técnicos presentes nas peças 1, 2, 3, 4, 21, 24, 29, 30, 31, 42, 43, 44, 45, 46, 47, 48, 49, 50, 51, 52, 53, 54, 55, 57 e 58.
	Normas infringidas: Constituição Federal (art. 70, parágrafo único) , Lei 8.443/1992 (art. 8º) , Lei 8.666/1993, arts. 66, 96 e 97; IN/STN 01/1997, arts. 22, 27 e 30; Contrato de Repasse 229.616-71/2007 (Siafi 595.416) , cláusula primeira, terceira, item 3.2, letras "a", "i"; Contrato 013/2008, cláusula primeira.
	Débitos relacionados aos responsáveis Biana Construções e Serviços Ltda. (CNPJ: 08.021.035/0001-19) , Fabiana dos Santos Ferreira (CPF: XXX.880.154-XX) , José Rômulo Carneiro de Albuquerque Neto (CPF: XXX.352.054-XX) e Audy Lopes Fernandes (CPF: XXX.698.904-XX) :
	Data de ocorrência
	Valor histórico (R$) 

	17/2/2009
	60.621,03

	1/4/2009
	69.633,69

	30/6/2009
	69.994,34

	21/8/2009
	75.068,10

	13/11/2009
	112.593,06

	10/5/2010
	92.789,87

		Cofre credor: Tesouro Nacional.
	Responsável: José Rômulo Carneiro de Albuquerque Neto (CPF: XXX.352.054-XX) .
	Conduta: não comprovar a boa e regular aplicação dos recursos federais geridos, uma vez que não restou demonstrado o nexo causal entre a execução financeira da despesa e a execução da obra objeto do Contrato de Repasse 229.616-71/2007 (Siafi 595.416) .
	Nexo de causalidade: o pagamento a empresa de fachada, sem existência física, impede a comprovação do nexo causal entre a execução financeira e a execução física da obra objeto do Contrato de Repasse 229.616-71/2007 (Siafi 595.416) e, consequentemente, resulta em presunção de prejuízo ao erário.
	Culpabilidade: É razoável afirmar que era possível ao responsável ter consciência da ilicitude do ato que praticou, dada sua condição de gestor dos recursos à época dos fatos. É razoável afirmar que era exigível do responsável conduta diversa daquela que ele adotou consideradas as circunstâncias que o cercavam. No caso, deveria ter efetuado pagamento dos serviços a empresa que efetivamente realizou os serviços previstos no Contrato de Repasse 229.616-71/2007 (Siafi 595.416) . 
	Responsável: Fabiana dos Santos Ferreira (CPF: XXX.880.154-XX) .
	Conduta: utilização de empresa de fachada (Biana Construções e Serviços Ltda., CNPJ 08.021.035/0001-19) para desviar recursos públicos, fornecendo documentos para comprovação de despesas fictícias e recebendo pagamentos feitos com recursos federais do Contrato de Repasse 229.616-71/2007 (Siafi 595.416) , sem ter executado o objeto contratado, por tratar-se de sociedade de fachada, utilizada para fraudar licitações e sonegar tributos, conforme aludido no Acórdão 1207/2014-TCU-Primeira Câmara.
	Nexo de causalidade: A não apresentação de documentos que comprovassem a execução física e financeira dos itens previstos no plano de trabalho resultou na presunção de dano ao erário.
	Culpabilidade: não há excludentes de ilicitude, de culpabilidade e de punibilidade; é razoável supor que a responsável tinha consciência da ilicitude de sua conduta; era exigível conduta diversa da praticada, qual seja, comprovar por meio de documentos a efetiva execução física e financeira de todos os itens previstos no plano de trabalho. 
	Responsável: Biana Construções e Serviços Ltda. (CNPJ: 08.021.035/0001-19) .
	Conduta: receber pagamento proveniente de recursos federais, quando não restou comprovado ter sido de fato a empresa executora das obras objeto do Contrato de Repasse 229.616-71/2007, por tratar-se de sociedade de fachada, utilizada para fraudar licitações e sonegar tributos, conforme aludido no Acórdão 1207/2014-TCU-Primeira Câmara.
	Nexo de causalidade: o recebimento de recursos federais sem a comprovação de que de fato tenha sido a executora das obras impede a comprovação do nexo causal entre a execução financeira e a execução física da obra objeto do Contrato de Repasse 229.616-71/2007 (Siafi 595.416) e, consequentemente, resulta em presunção de prejuízo ao erário.
	Culpabilidade: é razoável afirmar que era possível à responsável ter consciência da ilicitude do ato que praticou, dada sua condição de contratada para a execução das obras. É razoável afirmar que era exigível da responsável conduta diversa daquela adotada consideradas as circunstâncias que a cercavam. No caso, deveria ter executado os serviços previstos no Contrato de Repasse 229.616-71/2007 (Siafi 595.416) , para fazer jus aos recursos federais recebidos do Município de Pitimbu/PB. 
	Responsável: Audy Lopes Fernandes (CPF: XXX.698.904-XX) .
	Conduta: utilização de empresa de fachada (Biana Construções e Serviços Ltda., CNPJ 08.021.035/0001-19) para desviar recursos públicos, fornecendo documentos para comprovação de despesas fictícias e recebendo pagamentos feitos com recursos federais do Contrato de Repasse 229.616-71/2007 (Siafi 595.416) , sem ter executado o objeto contratado, por tratar-se de sociedade de fachada, utilizada para fraudar licitações e sonegar tributos, conforme aludido no Acórdão 1207/2014-TCU-Primeira Câmara.
	Nexo de causalidade: A não apresentação de documentos que comprovassem a execução física e financeira dos itens previstos no plano de trabalho resultou na presunção de dano ao erário.
	Culpabilidade: não há excludentes de ilicitude, de culpabilidade e de punibilidade; é razoável supor que o responsável tinha consciência da ilicitude de sua conduta; era exigível conduta diversa da praticada, qual seja, comprovar por meio de documentos a efetiva execução física e financeira de todos os itens previstos no plano de trabalho. 
	Encaminhamento: citação.
	Apesar de o tomador de contas não haver incluído Audy Lopes Fernandes e Fabiana dos Santos Ferreira como responsáveis neste processo, após análise realizada sobre a documentação acostada aos autos, conclui-se que suas responsabilidades devem ser incluídas, uma vez que há evidências de que tenham tido participação na irregularidade aqui verificada.
	Em cumprimento ao pronunciamento da unidade (peça 80) , foi efetuada citação dos responsáveis, nos moldes adiante:
 José Rômulo Carneiro de Albuquerque Neto - promovida a citação do responsável, conforme delineado adiante:
	Comunicação: Ofício 16341/2020 - Seproc (peça 87) 
Data da Expedição: 4/5/2020
Data da Ciência: 6/5/2020 (peça 94) 
Nome Recebedor: José Rômulo Carneiro de Albuquerque Neto
Observação: Ofício enviado para o endereço do responsável, conforme pesquisa na base de dados no sistema da Receita Federal, custodiada pelo TCU .
Fim do prazo para a defesa: 21/5/2020
	
b) Biana Construções e Serviços Ltda. - promovida a citação do responsável, conforme delineado adiante:
	Comunicação: Ofício 16343/2020 - Seproc (peça 86) 
Data da Expedição: 4/5/2020
Data da Ciência: não houve (Mudou-se) (peça 97) 
Observação: Ofício enviado para o endereço do responsável, conforme pesquisa na base de dados no sistema da Receita Federal, custodiada pelo TCU .
	
	Comunicação: Ofício 26304/2020 - Seproc (peça 103) 
Data da Expedição: 8/6/2020
Data da Ciência: não houve (Desconhecido) (peça 107) 
Observação: Ofício enviado para o endereço do responsável, conforme pesquisa na base de dados no sistema do TSE, custodiada pelo TCU (peça 98) .
	
	Comunicação: Ofício 26305/2020 - Seproc (peça 104) 
Data da Expedição: 8/6/2020
Data da Ciência: não houve (Ausente) (peça 109) 
Observação: Ofício enviado para o endereço do responsável, conforme pesquisa na base de dados no sistema da Receita Federal, custodiada pelo TCU (peça 98) .
	
	Comunicação: Ofício 26306/2020 - Seproc (peça 105) 
Data da Expedição: 8/6/2020
Data da Ciência: 12/6/2020 (peça 106) 
Nome Recebedor: Rodrigo Souza
Observação: Ofício enviado para o endereço do responsável, conforme pesquisa na base de dados nos sistemas corporativos do TCU, custodiada pelo TCU (peça 98) .
Fim do prazo para a defesa: 27/6/2020
	
	Comunicação: Edital 0778/2020 - Seproc (peça 99) 
Data da Publicação: 3/6/2020
Fim do prazo para a defesa: 19/6/2020
	
c) Audy Lopes Fernandes - promovida a citação do responsável, conforme delineado adiante:
	Comunicação: Ofício 16349/2020 - Seproc (peça 93) 
Data da Expedição: 4/5/2020
Data da Ciência: não houve (Ausente) (peça 101) 
Observação: Ofício enviado para o endereço do responsável, conforme pesquisa na base de dados no sistema da Receita Federal, custodiada pelo TCU.
	
	Comunicação: Ofício 16350/2020 - Seproc (peça 90) 
Data da Expedição: 4/5/2020
Data da Ciência: 9/6/2020 (peça 108) 
Nome Recebedor: Fernanda Antônia Bezerra
Observação: Ofício enviado para o endereço do responsável, conforme pesquisa na base de dados no sistema do Renach, custodiada pelo TCU .
Fim do prazo para a defesa: 24/6/2020
	
	Comunicação: Ofício 16351/2020 - Seproc (peça 92) 
Data da Expedição: 4/5/2020
Data da Ciência: não houve (Outros) 
Observação: Ofício enviado para o endereço do responsável, conforme pesquisa na base de dados no sistema do TSE, custodiada pelo TCU .
	
	Comunicação: Edital 0020/2021 - Seproc (peça 114) 
Data da Publicação: 2/2/2021
Fim do prazo para a defesa: 18/2/2021
	
	Comunicação: Ofício 9566/2021 - Seproc (peça 116) 
Data da Expedição: 22/3/2021
Data da Ciência: não houve (Mudou-se) (peça 118) 
Observação: Ofício enviado para o endereço do responsável, conforme pesquisa na base de dados no sistema do TSE, custodiada pelo TCU (peça 98) .
	
	Comunicação: Ofício 9567/2021 - Seproc (peça 117) 
Data da Expedição: 22/3/2021
Data da Ciência: não houve (Mudou-se) (peça 119) 
Observação: Ofício enviado para o endereço do responsável, conforme pesquisa na base de dados no sistema da Receita Federal, custodiada pelo TCU (peça 98) .
	
d) Fabiana dos Santos Ferreira - promovida a citação da responsável, conforme delineado adiante:
	Comunicação: Ofício 16345/2020 - Seproc (peça 88) 
Data da Expedição: 4/5/2020
Data da Ciência: não houve (Ausente) (peça 100) 
Observação: Ofício enviado para o endereço do responsável, conforme pesquisa na base de dados no sistema da Receita Federal, custodiada pelo TCU .
	
	Comunicação: Ofício 16346/2020 - Seproc (peça 89) 
Data da Expedição: 4/5/2020
Data da Ciência: não houve (Mudou-se) (peça 96) 
Observação: Ofício enviado para o endereço do responsável, conforme pesquisa na base de dados no sistema do Renach, custodiada pelo TCU .
	
	Comunicação: Ofício 16347/2020 - Seproc (peça 91) 
Data da Expedição: 4/5/2020
Data da Ciência: 20/5/2020 (peça 95) 
Nome Recebedor: Rodrigo 
Observação: Ofício enviado para o endereço do responsável, conforme pesquisa na base de dados no sistema do TSE, custodiada pelo TCU .
Fim do prazo para a defesa: 4/6/2020
	
	Conforme Despacho de Conclusão das Comunicações Processuais (peça 120) , as providências inerentes às comunicações processuais foram concluídas. 
	Transcorrido o prazo regimental, os responsáveis José Rômulo Carneiro de Albuquerque Neto, Biana Construções e Serviços Ltda., Audy Lopes Fernandes e Fabiana dos Santos Ferreira permaneceram silentes, devendo ser considerados reveis, nos termos do art. 12, § 3º, da Lei 8.443/1992.
ANÁLISE DOS PRESSUPOSTOS DE PROCEDIBILIDADE DA IN/TCU 71/2012
Avaliação de Viabilidade do Exercício do Contraditório e Ampla Defesa
	Verifica-se que não houve o transcurso de mais de dez anos desde o fato gerador sem que tenha havido a notificação dos responsáveis pela autoridade administrativa federal competente (art. 6º, inciso II, c/c art. 19 da IN/TCU 71/2012, modificada pela IN/TCU 76/2016) , uma vez que o fato gerador da irregularidade sancionada ocorreu em 10/5/2010, e os responsáveis foram notificados sobre a irregularidade pela autoridade administrativa competente conforme abaixo:
0. José Rômulo Carneiro de Albuquerque Neto, por meio do ofício acostado à peça 15, recebido em 18/4/2019, conforme AR (peça 16) .
0. Biana Construções e Serviços Ltda., por meio do edital acostado à peça 17, publicado em 19/8/2019.
0. Audy Lopes Fernandes, excepcionalmente, não houve notificação.
0. Fabiana dos Santos Ferreira, excepcionalmente, não houve notificação.
Valor de Constituição da TCE 	
	Verifica-se, ainda, que o valor atualizado do débito apurado (sem juros) em 1/1/2017 é de R$ 769.538,45, portanto superior ao limite mínimo de R$ 100.000,00, na forma estabelecida conforme os arts. 6º, inciso I, e 19 da IN/TCU 71/2012, modificada pela IN/TCU 76/2016. 
OUTROS PROCESSOS/DÉBITOS NOS SISTEMAS DO TCU COM OS MESMOS RESPONSÁVEIS
	Informa-se que foi encontrado processo no Tribunal com os mesmos responsáveis:
	Responsável
	Processos

	José Rômulo Carneiro de Albuquerque Neto
	Processo 005.434/2019-0 [CBEX, encerrado, "Cobrança Executiva de multa originária do (s) AC (s) AC-8592-27/2018-1C, referente ao TC Processo 019.338/2017-1"]
Processo 005.433/2019-3 [CBEX, encerrado, "Cobrança Executiva de débito originária do (s) AC (s) AC-8592-27/2018-1C, referente ao TC Processo 019.338/2017-1"]
Processo 001.850/2019-9 [CBEX, encerrado, "Cobrança Executiva de multa originária do (s) AC (s) AC-11946-39/2016-2C, referente ao TC Processo 012.075/2016-7"]
Processo 001.849/2019-0 [CBEX, encerrado, "Cobrança Executiva de débito originária do (s) AC (s) AC-11946-39/2016-2C, referente ao TC Processo 012.075/2016-7"]
Processo 039.189/2019-8 [CBEX, encerrado, "Cobrança Executiva de multa originária do (s) AC (s) AC-2238-6/2019-1C, referente ao TC Processo 018.216/2017-0"]
Processo 024.119/2020-2 [CBEX, encerrado, "Cobrança Executiva de débito originária do (s) AC (s) AC-14541-44/2019-1C, referente ao TC Processo 026.996/2018-9"]
Processo 039.148/2019-0 [CBEX, encerrado, "Cobrança Executiva de débito originária do (s) AC (s) AC-2685-8/2019-1C, referente ao TC Processo 019.350/2017-1"]
Processo 039.139/2019-0 [CBEX, encerrado, "Cobrança Executiva de débito originária do (s) AC (s) AC-2240-6/2019-1C, referente ao TC Processo 019.330/2017-0"]
Processo 039.149/2019-6 [CBEX, encerrado, "Cobrança Executiva de multa originária do (s) AC (s) AC-2685-8/2019-1C, referente ao TC Processo 019.350/2017-1"]
Processo 024.147/2020-6 [CBEX, encerrado, "Cobrança Executiva de multa originária do (s) AC (s) AC-14541-44/2019-1C, referente ao TC Processo 026.996/2018-9"]
Processo 039.140/2019-9 [CBEX, encerrado, "Cobrança Executiva de multa originária do (s) AC (s) AC-2240-6/2019-1C, referente ao TC Processo 019.330/2017-0"]
Processo 039.188/2019-1 [CBEX, encerrado, "Cobrança Executiva de débito originária do (s) AC (s) AC-2238-6/2019-1C, referente ao TC Processo 018.216/2017-0"]
Processo 005.441/2021-8 [CBEX, encerrado, "Cobrança Executiva de débito/multa originária do (s) AC (s) AC-6495-18/2020-1C, referente ao TC Processo 006.711/2019-7"]
Processo 000.822/2017-5 [CBEX, encerrado, "Cobrança Executiva de multa originária do (s) AC (s) AC-2477-13/2015-1, referente ao TC Processo 015.923/2012-6"]
Processo 000.821/2017-9 [CBEX, encerrado, "Cobrança Executiva de débito originária do (s) AC (s) AC-2477-13/2015-1C, referente ao TC Processo 015.923/2012-6"]
Processo 020.413/2013-0 [REPR, encerrado, "Representação - possíveis irregularidades acerca de recursos federais repassados ao Município de Pitimbu/PB - Procedência: TCE/PB"]
Processo 018.216/2017-0 [TCE, encerrado, "Omissão no dever de prestar contas do PNAE/2012, celebrado entre e a PM de Pitimbu/PB"]
Processo 019.338/2017-1 [TCE, encerrado, "Omissão no dever de prestar contas do Programa PNAE/2011, celebrado entre o FNDE e a PM de Pitimbu/PB"]
Processo 019.330/2017-0 [TCE, encerrado, "Omissão no dever de prestar contas fundo a fundo do PNATE 2011 e 2012, celebrado entre o FNDE e a PM de Pitimbu/PB"]
Processo 012.075/2016-7 [TCE, encerrado, "TCE contra Hércules Antônio Pessoa Ribeiro (ex-Prefeito) e José Rômulo Carneiro de Alberquerque Neto (ex-Prefeito) - Prefeitura Municipal de Pitimbu/PB - Irreg. no Programa de Proteção Social Básica - PSB e Programa de Proteção Social Especial - PSE. PSB/PSE 2007. Fundo Nacional de Assistência Social - FNAS/Ministério do Desenvolvimento Social e Combate à Fome "]
Processo 024.956/2014-7 [TCE, encerrado, "TCE contra José Rômulo Carneiro de Albuquerque Neto - ex-prefeito - PM de Pitimbu/PB - Irreg. no Convênio nº 600356/2000 - Fundo Nacional de Desenvolvimento da Educação/FNDE - SIAFI  392238"]
Processo 015.923/2012-6 [TCE, encerrado, "TCE contra Hércules Antônio Pessoa Ribeiro - ex-prefeito e José Rômulo Carneiro de Albuquerque Neto - prefeito - PM de Pitimbu/PB - Irreg. no Repasse CR-144.045-53/2002 - Ministério do Esportes-ME/CEF - SIAFI  459954"]
Processo 017.941/2017-2 [TCE, aberto, "Omissão no dever de prestar contas do Convênio Programa Dinheiro Direto na Escola-PDDE/2012, celebrado entre o Fundo Nacional de Desenvolvimento da Educação-FNDE/ME e a PM de Pitimbu/PB, tendo por objeto "repasse de recursos financeiros, em caráter suplementar destinados à cobertura de despesas de custeio, manutenção e de pequenos investimentos"]
Processo 006.711/2019-7 [TCE, aberto, "Tomada de Contas Especial instaurado pela Caixa Econômica Federal - Caixa em razão da não execução do objeto do Contrato de Repasse n° 196.347-05/2006, celebrado com o Município de Pitimbu/PB, tendo por objeto a urbanização da orla"]
Processo 026.996/2018-9 [TCE, aberto, "TCE instaurada pelo (a) Fundo Nacional de Desenvolvimento da Educação em razão de Omissão no dever de prestar contas, Convênio 656357/2009, firmado com o/a FNDE, Siafi/Siconv 654168, função Educação (TCE no sistema: 543/2017) "]
Processo 019.350/2017-1 [TCE, aberto, "Omissão no dever de prestar contas dos recursos federais do Programa PDDE/2011, repassados pelo Fundo Nacional de Desenvolvimento da Educação/ME à PM de Pitimbu/PB"]

	Biana Construções e Serviços Ltda.
	Processo 001.118/2015-3 [TCE, aberto, "TCE contra Apolinário dos Anjos Neto - ex-prefeito, Adaurio Almeida - Prefeito - Conversão de REPR- Órgão: PM de Salgado de São Felix/PB sobre irregularidades detectadas em Ação de Controle motivada por demanda do Ministério Público Federal, relativa à verificação da aplicação de recursos federais no município de Salgado de São Félix, mediante Contrato de Repasse n.º 0174446-32/2005"]

	Audy Lopes Fernandes
	Processo 001.118/2015-3 [TCE, aberto, "TCE contra Apolinário dos Anjos Neto - ex-prefeito, Adaurio Almeida - Prefeito - Conversão de REPR- Órgão: PM de Salgado de São Felix/PB sobre irregularidades detectadas em Ação de Controle motivada por demanda do Ministério Público Federal, relativa à verificação da aplicação de recursos federais no município de Salgado de São Félix, mediante Contrato de Repasse  0174446-32/2005"]
Processo 034.937/2014-5 [TCE, aberto, "TCE contra Marcel Nunes de Farias - ex-prefeito - PM de Prata/PB - Irreg. no Convênio nº 2.209/2006 - Fundação Nacional de Saúde-MS - SIAFI/SICONV  573797"]

	Fabiana dos Santos Ferreira
	Processo 001.118/2015-3 [TCE, aberto, "TCE contra Apolinário dos Anjos Neto - ex-prefeito, Adaurio Almeida - Prefeito - Conversão de REPR- Órgão: PM de Salgado de São Felix/PB sobre irregularidades detectadas em Ação de Controle motivada por demanda do Ministério Público Federal, relativa à verificação da aplicação de recursos federais no município de Salgado de São Félix, mediante Contrato de Repasse  0174446-32/2005"]
Processo 034.937/2014-5 [TCE, aberto, "TCE contra Marcel Nunes de Farias - ex-prefeito - PM de Prata/PB - Irreg. no Convênio nº 2.209/2006 - Fundação Nacional de Saúde-MS - SIAFI/SICONV  573797"]

	Informa-se que foi encontrado débito imputável aos responsáveis no banco de débitos existente no sistema e-TCE:
	Responsável
	Débitos inferiores

	José Rômulo Carneiro de Albuquerque Neto
	3031/2019 (R$ 5.025,00) - Dano inferior ao limite de instauração da TCE cadastrado
2419/2019 (R$ 2.896,36) - Dano inferior ao limite de instauração da TCE cadastrado
3445/2019 (R$ 57.715,86) - Dano inferior ao limite de instauração da TCE cadastrado

	A tomada de contas especial está, assim, devidamente constituída e em condição de ser instruída.
EXAME TÉCNICO
Da validade das notificações:
	Preliminarmente, cumpre tecer breves considerações sobre a forma como são realizadas as comunicações processuais no TCU. A esse respeito, destacam-se o art. 179, do Regimento Interno do TCU (Resolução 155, de 4/12/2002) e o art. 4º, inciso III, § 1º, da Resolução TCU 170, de 30 de junho de 2004, in verbis:
Art. 179. A citação, a audiência ou a notificação, bem como a comunicação de diligência, farse-ão:
I - mediante ciência da parte, efetivada por servidor designado, por meio eletrônico, fac-símile, telegrama ou qualquer outra forma, desde que fique confirmada inequivocamente a entrega da comunicação ao destinatário;
II - mediante carta registrada, com aviso de recebimento que comprove a entrega no endereço do destinatário;
III - por edital publicado no Diário Oficial da União, quando o seu destinatário não for localizado
 (...) 
Art. 3º As comunicações serão dirigidas ao responsável, ou ao interessado, ou ao dirigente de órgão ou entidade, ou ao representante legal ou ao procurador constituído nos autos, com poderes expressos no mandato para esse fim, por meio de:
I - correio eletrônico, fac-símile ou telegrama;
II - servidor designado;
III - carta registrada, com aviso de recebimento;
IV - edital publicado no Diário Oficial da União, quando o seu destinatário não for localizado, nas hipóteses em que seja necessário o exercício de defesa.
Art. 4º. Consideram-se entregues as comunicações:
I - efetivadas conforme disposto nos incisos I e II do artigo anterior, mediante confirmação da ciência do destinatário;
II - realizadas na forma prevista no inciso III do artigo anterior, com o retorno do aviso de recebimento, entregue comprovadamente no endereço do destinatário;
III - na data de publicação do edital no Diário Oficial da União, quando realizadas na forma prevista no inciso IV do artigo anterior.
§ 1º O endereço do destinatário deverá ser previamente confirmado mediante consulta aos sistemas disponíveis ao Tribunal ou a outros meios de informação, a qual deverá ser juntada ao respectivo processo.
 (...) 
	Bem se vê, portanto, que a validade da citação via postal não depende de que o aviso de recebimento seja assinado pelo próprio destinatário da comunicação, o que dispensa, no caso em tela, a entrega do AR em "mãos próprias". A exigência da norma é no sentido de o Tribunal verificar se a correspondência foi entregue no endereço correto, residindo aqui a necessidade de certeza inequívoca. 
	Não é outra a orientação da jurisprudência do TCU, conforme se verifica dos julgados a seguir transcritos:
São válidas as comunicações processuais entregues, mediante carta registrada, no endereço correto do responsável, não havendo necessidade de que o recebimento seja feito por ele próprio (Acórdão 3648/2013-TCU-Segunda Câmara, Relator Min. José Jorge) ;
É prescindível a entrega pessoal das comunicações pelo TCU, razão pela qual não há necessidade de que o aviso de recebimento seja assinado pelo próprio destinatário. Entregandose a correspondência no endereço correto do destinatário, presume-se o recebimento da citação. (Acórdão 1019/2008-TCU-Plenário, Relator Min. Benjamin Zymler) ;
As comunicações do TCU, inclusive as citações, deverão ser realizadas mediante Aviso de Recebimento - AR, via Empresa Brasileira de Correios e Telégrafos, bastando para sua validade que se demonstre que a correspondência foi entregue no endereço correto. (Acórdão 1526/2007-TCU-Plenário, Relator Min. Aroldo Cedraz) .
	A validade do critério de comunicação processual do TCU foi referendada pelo Supremo Tribunal Federal, nos termos do julgamento do MS-AgR 25.816/DF, por meio do qual se afirmou a desnecessidade da ciência pessoal do interessado, entendendo-se suficiente a comprovação da entrega do "AR" no endereço do destinatário:
Ementa: agravo regimental. Mandado de segurança. Desnecessidade de intimação pessoal das decisões do tribunal de contas da união. art. 179 do regimento interno do TCU. Intimação do ato impugnado por carta registrada, iniciado o prazo do art. 18 da lei nº 1.533/51 da data constante do aviso de recebimento. Decadência reconhecida. Agravo improvido.
O envio de carta registrada com aviso de recebimento está expressamente enumerado entre os meios de comunicação de que dispõe o Tribunal de Contas da União para proceder às suas intimações.
O inciso II do art. 179 do Regimento Interno do TCU é claro ao exigir apenas a comprovação da entrega no endereço do destinatário, bastando o aviso de recebimento simples. 
Da revelia dos responsáveis José Rômulo Carneiro de Albuquerque Neto, Biana Construções e Serviços Ltda., Audy Lopes Fernandes e Fabiana dos Santos Ferreira
	No caso vertente, a citação de cada um dos responsáveis (José Rômulo Carneiro de Albuquerque Neto, Biana Construções e Serviços Ltda., Audy Lopes Fernandes e Fabiana dos Santos Ferreira) se deu em endereços provenientes de pesquisas de endereços realizadas pelo TCU (vide parágrafos acima) , porquanto, devido ao insucesso de realizar a citação em endereços constantes na base de dados da Receita custodiada pelo TCU (peça 98) , buscou-se a notificação em endereços provenientes das bases de dados públicas custodiadas pelo TCU (TSE e Renach) e das bases de dados do próprio TCU. 
	O Sr. José Rômulo Carneiro de Albuquerque Neto (CPF: XXX.352.054-XX) foi citado por meio do  Ofício 16341/2020 - Seproc (peça 87) , com data de ciência em 6/5/2020 (peça 94) e fim do prazo para a defesa em 21/5/2020.
	A empresa Biana Construções e Serviços Ltda. (CNPJ: 08.021.035/0001-19) foi citada por meio do  Ofício 26306/2020 - Seproc (peça 105) , com data da ciência em 12/6/2020 (peça 106)  e fim do prazo para a defesa em 27/6/2020. Mesmo assim, por cautela, a empresa também foi citada por meio do Edital 0778/2020 - Seproc (peça 99) , publicado no DOU em 3/6/2020 e fim do prazo para a defesa em 19/6/2020.
	O Sr. Audy Lopes Fernandes (CPF: XXX.698.904-XX) , foi citado mediante o Ofício 16350/2020 - Seproc (peça 90) , com data da ciência em 9/6/2020 (peça 108) e fim do prazo para a defesa em 24/6/2020. Mesmo assim, por cautela, o responsável foi citado pelo Edital 0020/2021 - Seproc (peça 114) , publicado no DOU de 2/2/2021 e fim do prazo para a defesa em 18/2/2021.
	A Sra. Fabiana dos Santos Ferreira (CPF: XXX.880.154-XX) foi citada por intermédio do Ofício 16347/2020 - Seproc (peça 91) , com data da ciência em 20/5/2020 (peça 95) e fim do prazo para a defesa em 4/6/2020.
	Importante destacar que, antes de promover a citação por edital, para assegurar a ampla defesa, buscaram-se outros meios possíveis para localizar e citar os responsáveis, nos limites da razoabilidade, fazendo juntar aos autos informação comprobatória dos diferentes meios experimentados que restaram frustrados, tal como se demonstrou no item anterior da presente instrução (Acórdão 4851/2017-TCU-Primeira Câmara, Relator Min. Augusto Sherman) .
	Nos processos do TCU, a revelia não leva à presunção de que seriam verdadeiras todas as imputações levantadas contra os responsáveis, diferentemente do que ocorre no processo civil, em que a revelia do réu opera a presunção da verdade dos fatos narrados pelo autor (Acórdão 1009/2018-TCU-Plenário, Relator Min. Bruno Dantas; 2369/2013 - TCU - Plenário, Relator Min. Benjamin Zymler e 2449/2013 - TCU - Plenário, Relator Min. Benjamin Zymler) . Dessa forma, a avaliação da responsabilidade do agente não pode prescindir da prova existente no processo ou para ele carreada. 
	Ao não apresentarem suas defesas, os responsáveis deixaram de produzir prova da regular aplicação dos recursos sob suas responsabilidades, em afronta às normas que impõem aos gestores públicos a obrigação legal de, sempre que demandados pelos órgãos de controle, apresentar os documentos que demonstrem a correta utilização das verbas públicas, a exemplo do contido no art. 93 do Decreto-Lei 200/1967: "Quem quer que utilize dinheiros públicos terá de justificar seu bom e regular emprego na conformidade das leis, regulamentos e normas emanadas das autoridades administrativas competentes." 
	Mesmo as alegações de defesa não sendo apresentadas, considerando o princípio da verdade real que rege esta Corte, procurou-se buscar, em manifestações dos responsáveis na fase interna desta Tomada de Contas Especial, se havia algum argumento que pudesse ser aproveitado a seu favor. 
	No entanto, os responsáveis não se manifestaram na fase interna, não havendo, assim, nenhum argumento que possa vir a ser analisado e posteriormente servir para afastar as irregularidades apontadas. Ao revés, persiste a fundamentação que justificou a abertura da tomada de contas especial, visto que a empresa Biana Construções e Serviços Ltda. foi alvo de representação oriunda do Tribunal de Contas do Estado da Paraíba (TCE/PB) , apreciada no TC Processo 000.819/2014-0, em que aquele Tribunal relatou irregularidades em obras executadas no Município de Pitimbu/PB, levando-se à conclusão, inclusive, de que referida empresa contratada para executar a pavimentação e drenagem do Distrito de Acaú, é uma sociedade de fachada, utilizada para fraudar licitações e sonegar tributos, conforme verificado na Operação Transparência, deflagrada em novembro de 2009, pelo Ministério Público Federal e Polícia Federal (peça 2, p. 3, item 22) .
	A questão central debatida nesta TCE, então, é o fato de a Biana Construções e Serviços Ltda. ter sido considerada empresa fictícia, ou seja, sem existência física e, nessa condição, incapaz de ter executado as obras correspondentes ao objeto do Contrato de Repasse 229.616-71/2007. Nos autos não consta qualquer elemento em relação ao procedimento licitatório de que a empresa tenha participado, mas apenas o termo de homologação, datado de 30/6/2008 (peça 29) , em que foi adjudicado a essa empresa o Lote 1 da Tomada de Preços 13/08.
	Importante frisar, ainda, que a empresa Biana Construções e Serviços Ltda. (CNPJ: 08.021.035/0001-19) e seus sócios constam do rol de responsáveis em outro processo de tomada de contas especial - TC Processo 001.118/2015-3 - em razão da participação fraudulenta em processo licitatório atinente ao Contrato de Repasse 0174446-35/2005 (Siafi 528.339) , celebrado entre o Ministério do Esporte, por intermédio da Caixa Econômica Federal, e a Prefeitura Municipal de Salgado de São Félix/PB, cujo objeto era construção de quadra poliesportiva, não restando comprovado o nexo causal entre a execução financeira da despesa e a execução da obra, em razão de a obra não ter sido executada pela beneficiária dos pagamentos, conforme decidido no Acórdão 374/2017-TCU-Plenário (Relator: Ministro Bruno Dantas) , cabe destaque para os seguintes trechos do Voto do Relator:
13. Reputo que há elementos suficientes para comprovar que a empresa Biana Construções e Serviços Ltda. correspondia a uma empresa de fachada, que a Tomada de Preços 003/2007 foi fraudada e que os ex-gestores tinham conhecimento dessas irregularidades, participando do esquema, com o intuito de desviar recursos públicos. A fiscalização da Controladoria Geral da União, o inquérito policial da "Operação Transparência" (IPL 411/2009) e a ação ajuizada pelo Ministério Público Federal colacionam indícios fortes e robustos nesse sentido, os quais, em conjunto, têm força de prova, segundo jurisprudência do Supremo Tribunal Federal e desta Corte de Contas.
14. Cumpre destacar alguns dos indícios constantes nestes autos e no âmbito da representação que originou esta tomada de contas especial (TC Processo 005.937/2011-6) : 
a) de acordo com o Relatório de Demandas Especiais 00214.000510/2008-37 da CGU, denunciantes afirmaram que a obra do ginásio poliesportivo foi executada pela prefeitura, com seus funcionários, conhecidos como diaristas, e juntaram fotos para comprovar a afirmação (peça 3, p. 17, do TC Processo 005.937/2011-6) ;
b) um dos sócios da empresa, Audy Lopes Fernandes, foi citado em vários depoimentos do IPL 411/2009 como integrante do esquema de fraude a licitações existente no estado da Paraíba; 
c) os fatos que envolveram a licitação em relevo põem em cheque o seu caráter competitivo e a sua regularidade, a saber:
 i) o aviso de edital não foi publicado no Diário Oficial do Estado; 
ii) o objeto descrito nas publicações era "construção de obras de infraestrutura urbana", sem especificação precisa; 
iii) apenas solicitaram o edital duas empresas: a Coinpa Construtora e Indústria de Premoldados da Paraíba Ltda. e a Biana Construções e Serviços Ltda., sendo que somente a Biana Construções apresentou proposta, no valor de R$ 412.000,00, próximo ao montante previsto no contrato de repasse (peça 3, p. 18 do TC Processo 005.937/2011-6) ; 
d) a Biana Construções e Serviços Ltda. foi criada em 26/5/2006, segundo dados da Receita Federal, ou seja, a menos de um ano da realização da licitação, cujo edital foi publicado em fevereiro de 2007;
e) durante a fiscalização da CGU, a prefeitura, embora solicitada, não apresentou a relação de trabalhadores constantes no Sistema Empresa de Recolhimento do FGTS e Informações à Previdência Social (Sefip) , disponibilizando apenas o comprovante de matrícula no Cadastro Específico do INSS (CEI) , documento insuficiente para comprovar que os serviços pagos estavam sendo executados por trabalhadores da Biana Construções e Serviços; 
f) a prefeitura permitiu, sem questionamento, que a Biana Construções e Serviços Ltda. fosse representada, durante todo o processo licitatório e contratual, por Audy Lopes Fernandes, sendo que, na época da licitação e do início do contrato, ele não constava como sócio da empresa (no Cadastro CPF/CNPJ da Receita Federal, ele só ingressou na sociedade em 14/8/2009) , nem possuía procuração nos autos; 
g) no IPL 411/2009, verificou-se que a empresa funcionava no mesmo endereço de outra empresa de fachada pertencente ao grupo criminoso, a Atlas Construções, Projetos e Serviços Ltda., e que sua sede era muito simples para uma construtora que apresentou faturamento anual superior a dois milhões de reais entre 2006 e 2009; 
h) no referido inquérito policial, apurou-se também que o quadro de funcionários da empresa era praticamente inexistente; 
i) no depoimento de Francinete Pereira da Silva, secretária de uma das firmas de fachada, colhido no âmbito do inquérito policial, ela afirma explicitamente que a Biana Construções e Serviços Ltda. era uma empresa de fachada.
15. Acrescente-se que, em pesquisa realizada na rede mundial de computadores, não há indícios da existência de fato da Biana Construções e Serviços Ltda. (apesar do faturamento milionário, ela não possui homepage e não constam informações sobre outras obras por ela executadas) . Ao contrário, a pesquisa resultou em vários links com notícias e ações judiciais (Processos 0001557- 25.2016.4.05.8200 e 0000829-71.2013.4.05.8205- Ações Civis Públicas) nas quais a Biana Construções e Serviços Ltda. é indicada como empresa de fachada. 
16. De acordo com jurisprudência assente do Supremo Tribunal Federal (RE 68.006-MG) e desta Corte (Acórdãos Plenário 2.143/2007, 502/2015, 3.270/2012 etc.) , "indícios vários e coincidentes são prova". Assim, considero restar comprovado que a empresa contratada pela prefeitura era uma empresa fictícia e que os gestores à época detinham conhecimento de tal fato, participando do esquema de burla à licitação e de desvio de dinheiro público. 
17. Sobre os gestores, vale, ainda, destacar que o débito ora imputado decorre da falta de comprovação do nexo de causalidade entre o emprego dos recursos repassados e a execução da obra, não sendo suficiente alegar que a obra foi executada integralmente. 
18. A jurisprudência desta Corte é farta no sentido de que, além de comprovar a execução do objeto do convênio, é dever do gestor demonstrar o nexo de causalidade entre a aplicação dos recursos repassados e a consecução do objeto, sob pena de julgamento irregular de suas contas e condenação em débito e multa (Acórdãos 3882/2014 - 2 ª Câmara, 1.324/2014 - 1ª Câmara, 2.675/2012 - Plenário, entre outros) . Isso porque, se assim não fosse, o administrador público mal intencionado poderia, eventualmente, desviar recursos públicos federais para fins ilegítimos e concluir o objeto com recursos municipais ou de outras fontes públicas. 
19. Outrossim, anoto que este Tribunal, em processos análogos, decorrentes da "Operação Transparência", vem condenando prefeitos, sócios e empresas envolvidas no esquema, conforme Acórdãos 2.905/2016, 2.056/2016, 2.959/2015, Plenário, e 4.944/2016 - Primeira Câmara, entre outros.
	Nesse escopo, os Acórdão 1207/2014-TCU-Primeira Câmara e 374/2017 - TCU - Plenário constituem em evidências jurisprudenciais da inexistência física dessa empresa. Portanto, o pagamento a empresa de fachada, sem existência física, impede a comprovação do nexo causal entre a execução financeira e a execução física da obra objeto do Contrato de Repasse 229.616-71/2007 (Siafi 595.416) e, consequentemente, resulta em presunção de prejuízo ao erário.
	Não há excludentes de ilicitude, de culpabilidade e de punibilidade; é razoável supor que os responsáveis tinham consciência da ilicitude de suas condutas; era exigível conduta diversa das praticadas, qual seja, deveriam ter efetuado pagamento/recebimento por serviços que a empresa  efetivamente tivesse realizado no objeto do Contrato de Repasse 229.616-71/2007 (Siafi 595.416) .
Análise dos requisitos da boa-fé
	Em se tratando de processo em que a parte interessada não se manifestou acerca das irregularidades imputadas, não há elementos para que se possa efetivamente aferir e reconhecer a ocorrência de boa-fé na conduta dos responsáveis, podendo este Tribunal, desde logo, proferir o julgamento de mérito pela irregularidade das contas, conforme os termos dos §§ 2º e 6º do art. 202 do Regimento Interno do TCU. (Acórdão 2064/2011-TCU-Primeira Câmara (relator Min. Ubiratan Aguiar) , 6.182/2011-TCU-1ª Câmara (relator Min. Weber de Oliveira) , 4.072/2010-TCU-1ª Câmara (Relator Min. Valmir Campelo) , 1.189/2009-TCU-1ª Câmara (Relator Min. Marcos Bemquerer) , 731/2008-TCU-Plenário (Relator Min. Aroldo Cedraz) .
	Ressalta-se que a análise da boa-fé relativa a pessoa jurídica de direito privado é realizada considerando as condutas de seus administradores, uma vez que os atos destes obrigam a pessoa jurídica, desde que exercidos nos limites dos poderes definidos no ato constitutivo do ente, nos termos do art. 47 do Código Civil (Acórdão 1723/2016-TCU-Plenário, Ministro-Relator Raimundo Carrero) . Nesta TCE sequer pode ser cogitada a boa-fé dos administradores da empresa MPF Biana Construções e Serviços Ltda. (CNPJ: 08.021.035/0001-19) , uma vez que contribuíram, de forma inequívoca, e sem motivo justo, para causar prejuízos aos cofres públicos.
	Dessa forma, os responsáveis José Rômulo Carneiro de Albuquerque Neto, Biana Construções e Serviços Ltda., Audy Lopes Fernandes e Fabiana dos Santos Ferreira devem ser considerados revéis, nos termos do art. 12, § 3º, da Lei 8.443/1992, devendo as contas serem julgadas irregulares, condenando-os solidariamente ao débito apurado e aplicando-lhes a multa prevista no art. 57 da Lei 8.443/1992.
Prescrição da Pretensão Punitiva
	Vale ressaltar que a pretensão punitiva do TCU, conforme Acórdão 1441/2016-TCU-Plenário, Relator Min. Benjamin Zymler, que uniformizou a jurisprudência acerca dessa questão, subordina-se ao prazo geral de prescrição indicado no art. 205 do Código Civil, que é de dez anos, contado da data de ocorrência da irregularidade sancionada, nos termos do art. 189 do Código Civil, sendo este prazo interrompido pelo ato que ordenar a citação, a audiência ou a oitiva dos responsáveis.
	No caso em exame, não ocorreu a prescrição, uma vez que a irregularidade sancionada ocorreu em 10/5/2010, e o ato de ordenação da citação ocorreu em 15/4/2020.
CONCLUSÃO
	Em face da análise promovida na seção "Exame Técnico", verifica-se que os responsáveis José Rômulo Carneiro de Albuquerque Neto, Biana Construções e Serviços Ltda., Audy Lopes Fernandes e Fabiana dos Santos Ferreira não lograram comprovar a boa e regular aplicação dos recursos, instados a se manifestar, optaram pelo silêncio, configurando a revelia, nos termos do § 3º, do art. 12, da Lei 8.443/1992. Ademais, inexistem nos autos elementos que demonstrem a boa-fé dos responsáveis ou a ocorrência de outras excludentes de culpabilidade.
	Verifica-se também que não houve a prescrição da pretensão punitiva, conforme análise já realizada.
	Tendo em vista que não constam dos autos elementos que permitam reconhecer a boa-fé dos responsáveis, sugere-se que as suas contas sejam julgadas irregulares, nos termos do art. 202, § 6º, do Regimento Interno do TCU, com a imputação do débito atualizado monetariamente e acrescido de juros de mora, nos termos do art. 202, § 1º do Regimento Interno do TCU, descontado o valor eventualmente recolhido, com a aplicação da multa prevista no art. 57 da Lei 8.443/1992.
	Por fim, como não houve elementos que pudessem modificar o entendimento acerca das irregularidades em apuração, mantém-se a matriz de responsabilização presente na peça 77.
PROPOSTA DE ENCAMINHAMENTO
	Diante do exposto, submetemos os autos à consideração superior, propondo ao Tribunal:
Considerar revéis os responsáveis José Rômulo Carneiro de Albuquerque Neto (CPF: XXX.352.054-XX) , Biana Construções e Serviços Ltda. (CNPJ: 08.021.035/0001-19) , Audy Lopes Fernandes (CPF: XXX.698.904-XX) e Fabiana dos Santos Ferreira (CPF: XXX.880.154-XX) , para todos os efeitos, dando-se prosseguimento ao processo, com fulcro no art. 12, § 3º, da Lei 8.443/1992; 
Julgar irregulares, nos termos dos arts. 1º, inciso I, 16, inciso III, alíneas b e c, da Lei 8.443/1992, c/c os arts. 19 e 23, inciso III, da mesma Lei, as contas dos responsáveis José Rômulo Carneiro de Albuquerque Neto (CPF: XXX.352.054-XX) , Biana Construções e Serviços Ltda. (CNPJ: 08.021.035/0001-19) , Audy Lopes Fernandes (CPF: XXX.698.904-XX) e Fabiana dos Santos Ferreira (CPF: XXX.880.154-XX) , condenando-os solidariamente ao pagamento das importâncias a seguir especificadas, atualizadas monetariamente e acrescidas dos juros de mora, calculadas a partir das datas discriminadas até a data da efetiva quitação do débito, fixando-lhes o prazo de quinze dias, para que comprovem, perante o Tribunal, o recolhimento das referidas quantias aos cofres do Tesouro Nacional, nos termos do art. 23, inciso III, alínea "a", da citada lei, c/c o art. 214, inciso III, alínea "a", do Regimento Interno do TCU.  
	Débitos relacionados ao responsável Biana Construções e Serviços Ltda. (CNPJ: 08.021.035/0001-19) em solidariedade com José Rômulo Carneiro de Albuquerque Neto (CPF: XXX.352.054-XX) , Audy Lopes Fernandes (CPF: XXX.698.904-XX) e Fabiana dos Santos Ferreira (CPF: XXX.880.154-XX) :
	Data de ocorrência
	Valor histórico (R$) 

	17/2/2009
	60.621,03

	1/4/2009
	69.633,69

	30/6/2009
	69.994,34

	21/8/2009
	75.068,10

	13/11/2009
	112.593,06

	10/5/2010
	92.789,87

Valor atualizado do débito (com juros) em 17/5/2021: R$ 1.182.156,22.
Aplicar individualmente aos responsáveis José Rômulo Carneiro de Albuquerque Neto (CPF: XXX.352.054-XX) , Biana Construções e Serviços Ltda. (CNPJ: 08.021.035/0001-19) , Audy Lopes Fernandes (CPF: XXX.698.904-XX) e Fabiana dos Santos Ferreira (CPF: XXX.880.154-XX) , a multa prevista no art. 57 da Lei 8.443/1992 c/c o art. 267 do Regimento Interno do TCU, fixando-lhes o prazo de quinze dias, a contar da notificação, para que comprovem, perante o Tribunal (art. 214, III, alínea "a", do Regimento Interno do TCU) , o recolhimento da dívida aos cofres do Tesouro Nacional, atualizada monetariamente desde a data do acórdão que vier a ser proferido por este Tribunal até a data do efetivo recolhimento, se paga após o vencimento, na forma da legislação em vigor;
Autorizar, desde logo, a cobrança judicial das dívidas, caso não atendidas as notificações, na forma do disposto no art. 28, inciso II, da Lei 8.443/1992;
Autorizar também, desde logo, se requerido, com fundamento no art. 26, da Lei 8.443, de 1992, c/c o art. 217, §§ 1º e 2º do Regimento Interno do TCU, o parcelamento da (s) dívida (s) em até 36 parcelas, incidindo, sobre cada parcela, corrigida monetariamente, os correspondentes acréscimos legais, fixando-lhe o prazo de quinze dias, a contar do recebimento da notificação, para comprovar, perante o Tribunal, o recolhimento da primeira parcela, e de trinta dias, a contar da parcela anterior, para comprovar os recolhimentos das demais parcelas, devendo incidir, sobre cada valor mensal, atualizado monetariamente, os juros de mora devidos, no caso do débito, na forma prevista na legislação em vigor, alertando os responsáveis de que a falta de comprovação do recolhimento de qualquer parcela importará o vencimento antecipado do saldo devedor, nos termos do § 2º do art. 217 do Regimento Interno deste Tribunal; 
Enviar cópia do Acórdão a ser prolatado à Procuradoria da República no Estado da Paraíba/PB, nos termos do § 3º do art. 16 da Lei 8.443/1992, c/c o § 7º do art. 209 do Regimento Interno do TCU, para adoção das medidas cabíveis; e
Enviar cópia do Acórdão que vier a ser proferido à Caixa Econômica Federal e aos responsáveis, para ciência;
Informar à Procuradoria da República no Estado da Paraíba/PB, ao Caixa Econômica Federal e aos responsáveis que a presente deliberação, acompanhada do Relatório e do Voto que a fundamenta, está disponível para a consulta no endereço www.tcu.gov.br/acordaos, além de esclarecer que, caso requerido, o TCU poderá fornecer sem custos as correspondentes cópias, de forma impressa; e
informar à Procuradoria da República no Estado da Paraíba/PB que, nos termos do parágrafo único do art. 62 da Resolução TCU 259/2014, os procuradores e membros do Ministério Público credenciados nesta Corte podem acessar os presentes autos de forma eletrônica e automática, ressalvados apenas os casos de eventuais peças classificadas como sigilosas, as quais requerem solicitação formal."
O Ministério Público de Contas, representado pela Procuradora-Geral, Dr. Cristina Machado da Costa e Silva, concluiu que restou "fulminada a pretensão do Tribunal de obter o ressarcimento do dano ao erário e/ou aplicar sanções legais aos responsáveis com espeque na Lei n.º 9.873/1999. O encaminhamento mais adequado à ocorrência da prescrição é a resolução no mérito do processo, com fundamento no art. 487, inciso II, do Código de Processo Civil, de aplicação subsidiária ao TCU, e o consequente arquivamento do feito."
Assim, propõe, ao final, que se delibere pela ocorrência da prescrição ressarcitória e punitiva, encerrando-se os autos ou, caso não acolhida a prejudicial, que se adote o encaminhamento proposto pela SecexTCE.
	É o relatório.

não há

Procuradora-Geral Cristina Machado da Costa e Silva

TOMADA DE CONTAS ESPECIAL. CONTRATO DE REPASSE. PAVIMENTAÇÃO E DRENAGEM DE RUAS. CONTRATAÇÃO DA EMPRESA BIANA CONSTRUÇÕES LTDA.. "OPERAÇÃO "TRANSPARÊNCIA" " DA POLÍCIA FEDERAL. EMPRESA DE FACHADA. AUSÊNCIA DE NEXO DE CAUSALIDADE ENTRE OS RECURSOS REPASSADOS E A OBRA EXECUTADA. CITAÇÃO DOS RESPONSÁVEIS. REVELIA DE TODOS. CONTAS IRREGULARES. DÉBITO. MULTA. DECLARAÇÃO DE INIDONEIDADE. INABILITAÇÃO PARA O EXERCÍCIO DE CARGO EM COMISSÃO OU FUNÇÃO DE CONFIANÇA.

TOMADA DE CONTAS ESPECIAL (TCE)

Trata-se de Tomada de Contas Especial instaurada pela Caixa Econômica Federal em desfavor do Senhor José Rômulo Carneiro de Albuquerque Neto, ex-prefeito do Município de Pitimbu/PB, da empresa Biana Construções e Serviços Ltda. e dos Senhores Audy Lopes Fernandes e Fabiana dos Santos Ferreira, em razão de não comprovação da regular aplicação dos recursos repassados pela União, por meio do Contrato de Repasse n.º 0229616-71, celebrado entre o Ministério do Turismo e o ente municipal, que tinha por objeto a pavimentação e drenagem de ruas no município.
2.	O fato irregular causador do dano foi a não demonstração do nexo de causalidade entre a execução financeira da despesa e a realização física da obra, já que a Biana Construções e Serviços Ltda. seria uma sociedade de fachada, utilizada para fraudar licitações, conforme apurou a Operação Transparência, deflagrada pelo Ministério Público Federal e pela Polícia Federal em novembro de 2009.
3.	Veja-se, a propósito, o seguinte trecho da instrução da Secex-PB nos autos do TC Processo 000.819/2014-0:
"23. A Operação Transparência teve por objeto desarticular organização criminosa que agia na constituição de empresas de fachada com a única finalidade de fraudar licitações públicas em mais de cem municípios e órgãos públicos no estado da Paraíba, bem como desviar recursos públicos que deveriam ser empregados na realização de obras ou na execução de serviços.
24. O modus operandi era que o os agentes públicos envolvidos, inclusive o prefeito, já tinham conhecimento da empresa que sairia como vencedora da licitação, sendo que as demais empresas participantes apenas compunham a 'tríade' de pessoas jurídicas que devem participar de qualquer licitação na modalidade Convite. As empresas se revezavam nas prefeituras paraibanas, uma pessoa jurídica vencendo de cada vez, dando uma aparência de que o caráter de competição existia e que as empresas realmente existiam de fato.
25. Conforme informado no Relatório de Auditoria de Obras 652/2011, a Prefeitura não indicou (encontrou) onde foram executados os serviços de drenagem (R$ 252.601,04) e acessibilidade (R$ 2.317,60) , constantes na planilha orçamentária do contrato celebrado com a Biana Construções e Serviços Ltda., nem apresentou documentação comprobatória da execução dos serviços pela referida empresa, como boletins de medições com memórias de cálculos, Anotação de Responsabilidade Técnica (ART) , termo de recebimento da obra, entre outros. Essa conduta omissiva gera a presunção de que a obra não foi executada pela contratada, corroborando as evidências de que a firma se trata de empresa 'fantasma'."
4.	Devidamente citados, os responsáveis não se manifestaram, tornando-se revéis, devendo o processo ter seu regular seguimento, nos termos do art. 12, § 3º da Lei Orgânica do TCU.
5.	Com efeito, a Secex-TCE propôs que se julgassem irregulares as contas dos responsáveis, condenando-os ao pagamento solidário do débito apurado e da multa individual prevista no art. 57 da Lei 8.443/1992.
6.	Já o Ministério Público entendeu que ocorrera a prescrição, tanto ressarcitória quanto punitiva, com fulcro na Lei 9.873/1999. Sugere, assim, que o processo seja encerrado, sem julgamento de mérito ou, alternativamente, que seja adotada a proposta da unidade técnica.
7.	Assevero, desde logo, que acompanharei a proposta da SecexTCE, com os ajustes a seguir descritos, adotando-se, no que cabível, seus fundamentos como minhas razões de decidir.
8.	No que diz respeito à prescrição ressarcitória, é de ampla ciência que o Supremo Tribunal Federal - STF, ao apreciar o Recurso Extraordinário - RE 636.886, fixou, em repercussão geral, a tese de que "É prescritível a pretensão de ressarcimento ao erário fundada em acórdão de Tribunal de Contas" (Tema 899) .
9.	Entretanto, esta Corte tem se guiado pelo entendimento de que tal tese diz respeito à fase de execução judicial de deliberação do Tribunal de Contas, tanto assim que, para resolver o caso concreto, foi necessária a utilização da Lei 6.830/1980, a Lei de Execuções Fiscais, normativo evidentemente inaplicável à fase que antecede a formação do título executivo extrajudicial, caracterizada pela atuação do órgão de controle externo até a prolação do acórdão.
10.	Assim, continuam hígidos o posicionamento fixado pelo STF, em 2008, no Mandado de Segurança - MS 26.210, oportunidade em que foi fixada a tese da imprescritibilidade das ações de ressarcimento ao erário, e a Súmula TCU 282, cujo conteúdo é no mesmo sentido.
11.	No tocante à prescrição sancionatória, apego-me ao vigente entendimento firmado por esta Casa, por meio do Acórdão 1441/2016-TCU-Plenário, em incidente de uniformização de jurisprudência, no sentido de que a prescrição da pena é regida pelo prazo geral indicado no art. 205 do Código Civil, que é de 10 anos.
12.	No caso em análise tampouco se verificou a prescrição da pretensão punitiva, pois o termo inicial para a contagem da prescrição deve ser a data limite para a apresentação da prestação de contas final do ajuste, nos casos de não comprovação dos recursos repassados, tal como registra o seguinte enunciado da nossa Jurisprudência Selecionada:
"Nos casos de não comprovação da regular aplicação de recursos repassados mediante convênios ou instrumentos similares, a data limite para entrega da prestação de contas final ou a data da efetiva entrega antecipada assinala o marco inicial da contagem do prazo de prescrição da pretensão punitiva do TCU." Acórdão 2278/2019-TCU-Primeira Câmara, 3.749/2018 - 2ª Câmara e 1.470/2020 - 2ª Câmara.
13.	De fato, a data marcada para a prestação de contas final do contrato de repasse em exame, que não foi produzida, era o dia 29/02/2012, e o ato que ordenou a citação neste processo é do dia 15/04/2020, sendo anterior, portanto, ao transcurso do decênio.
14.	Quanto ao mérito, é inequívoco que as obras previstas de pavimentação e drenagem foram, ao menos parcialmente, realizadas. Mas também é certo que essas intervenções na infraestrutura rodoviária do município não foram executadas pela empresa formalmente contratada e paga com os recursos do contrato de repasse em exame, por se tratar de uma empresa de fachada.
15.	Assim, na esteira de sólida jurisprudência desta Corte sobre a impossibilidade de se caracterizar o necessário nexo entre os recursos repassados e o objeto executado por empresa de fachada, simplesmente pela inviabilidade fática de a obra ter sido realizada por empresa que não existe de fato, os responsáveis devem ser condenados a ressarcir o erário pela quantia total paga à empresa fictícia. Cito, exemplificativamente, os Acórdão 242/2021-TCU-Plenário, 2.044/2016 - 1ª Câmara e 3.564/2020 - 2ª Câmara.
16.	Julgo, todavia, necessário alterar a capitulação que fundamenta a irregularidade das contas das alíneas "b" e "c", do inciso III, do art. 16 da nossa Lei Orgânica, conforme proposto pela instrução, para a alínea "d" do mesmo dispositivo legal, correspondente à ocorrência de "desfalque ou desvio de dinheiros, bens ou valores públicos", que melhor se ajusta à gravidade das infrações cometidas.
17.	Em função disso e também em linha com o que vem decidindo esta Corte, inclusive com o envolvimento da mesma empresa Biana (Acórdãos 374/2017 e 776/2017, ambos do Plenário) , considero pertinente, ainda, acrescentar à proposta da SecexTCE a declaração de inidoneidade da Biana Construções e Serviços Ltda. para participar de licitação na Administração Pública Federal, nos termos do art. 46 da Lei 8.443/1992, e a inabilitação dos responsáveis para o exercício de cargo em comissão ou função de confiança no âmbito da Administração Pública, com fulcro no art. 60 da Lei 8.443/1992.
Ante o exposto, VOTO pela adoção da minuta de acórdão que submeto a este Colegiado.
TCU, Sala das Sessões, em 1 de setembro de 2021.
JORGE OLIVEIRA 
Relator